【裁判字號】    98,竹簡,235
【裁判日期】    990430
【裁判案由】    給付票款
【裁判全文】
臺灣新竹地方法院民事簡易判決   98年度竹簡字第235號
原      告  乙○○
訴訟代理人  戊○○
被      告  丙○○
上列當事人間請求給付票款事件，本院於九十九年四月一日辯論
終結，判決如下：
    主  文
被告應給付原告新台幣壹佰伍拾萬元，及自民國九十八年五月四
日起至清償日止按年息百分之六計算之利息。
訴訟費用由被告負擔。
本判決第一項得假執行。
    事實及理由
甲、程序方面
    本件被告經合法通知，未於言詞辯論期日到場，核無民事訴
    訟法第386條各款所列情形，爰依原告聲請，由其一造辯論
    而為判決。
乙、實體方面
壹、原告起訴主張：
一、原告執有被告所簽發如附表所示之支票2 紙（下稱系爭支票
    ），詎分別於民國（下同）98年4 月15日、22日為付款之提
    示，竟悉因存款不足而遭退票，原告即向被告行使追索權，
    惟屢經催討，被告均置之不理。查系爭支票係被告前妻丁○
    ○於98年3 月間持之向原告商借款項新臺幣（下同）150 萬
    元。
二、系爭支票乃是被告同意、授權丁○○簽發、交付，並持向原
    告借款，縱被告未授權給丁○○簽發系爭支票，本件亦符合
    民法第169 條表見代理授權外觀情形，被告仍應負責。
三、依資金往來可知，被告在95年以前資金毫無異常，96年以後
    資金就有明顯的異樣，
四、就被告辯稱系爭支票乃遭其前妻丁○○竊取，所為陳述:
(一)、丁○○與被告結婚後，即全權代表被告處理其二人共有財務
    ，渠2 人於97年6 月24日離婚，不僅未告知親友，雙方並無
    人搬離住處，還同住一室之內，甚至連其父母均不知該2 人
    已離婚。該二人嗣於98年4 月9 日至戶政機關辦理分戶，被
    告於是日並同時辦理印鑑變更，後來至警察局即稱支票遭丁
    ○○竊取，企圖否認因支票所生債務。
(二)、被告與丁○○於離婚前後，曾開立多張支票，積欠許多債務
    ，丁○○離婚後，仍繼續以被告名義開立多張支票，被告不
    但知情並未加以阻止，致外人無法得知其婚姻狀況，一直認
    為渠等均係有權開立支票，致債權人繼續接受其支票。
(三)、丁○○與被告是否離婚，非外人所知，若依渠等行為之表見
    事實，及其二人共財情況，渠等自當對本件債權連帶負責。
(四)、被告自承與丁○○於97年6 月24日離婚，則丁○○豈有可能
    未經被告同意代向銀行領取支票使用? 又豈有丁○○長期簽
    發其支票使用，被告毫無所悉之理? 並聲明：如主文第1 項
    所示。
貳、被告未於言詞辯論期日到場，依其前所提出書狀及到庭陳述
    則辯稱:
一、因丁○○在97年4 月間告訴被告她在外投資酒店生意很忙，
    無法回家照顧小孩及家庭。被告屢勸丁○○結束酒店生意，
    可是丁○○不肯，因而二人離婚。
二、98年4 月5 日丁○○向被告商借150 萬元，被告詢問丁○○
    為何要用錢，丁○○回答被告說4 月6 日個人戶要軋票即國
    泰世華銀行香山分行，被告說我私人戶支票又沒有跟銀行領
    取，那來要軋票。如果不借就會有跳票情形，被告覺得事態
    嚴重，4 月6 日向銀行查詢個人支票使用情形，國泰世華銀
    行許襄理說，被告個人戶支票在97年10月9 日丁○○就領取
    使用，被告覺得事態嚴重才報警處理。
三、被告與原告並不熟識，原告原與被告表哥為配偶關係，但已
    離婚。丁○○與被告離婚前，在伊公司擔任會計工作。
四、系爭支票並非所簽發，是其前妻丁○○從伊的抽屜偷拿的被
    告的印章盜蓋的，空白支亦是丁○○去銀行冒領的。因尚未
    離婚前，伊公司的銀行業務往來均是丁○○在跑的。丁○○
    97年10月9 日偷拿伊的印章後，該印章就一直放在丁○○身
    上，迄98年4 月10日才還給被告。是98年4 月7 日國泰銀行
    香山分行通知，伊開的票有要跳票，始發現印章被丁○○盜
    取竊用。且有丁○○所出具之承諾書，表示開被告個人支票
    150萬元是伊個人行為，被告不知情。
五、被告之個人帳號活儲亦是丁○○在使用，伊不知情云云。並
    聲明駁回原告之訴。
、得心證之理由：
一、查原告主張持有發票人為被告、付款人為國泰世華商業銀行
    香山分行、如附表所示、面額合計150 萬元之支票2 紙，經
    其屆期分別提示竟均因「存款不足及拒絕往來戶」退票未獲
    付款一節，業據提出支票、退票理由單各二紙在卷可考，且
    為被告所不爭執，應堪認原告主張為真實。被告對系爭支票
    之印章係屬真正之事實並不爭執，惟辯稱系爭支票為其前妻
    丁○○所盜開，非其所為，不應負票據責任云云。是本件主
    要爭點厥為：系爭支票是否為他人所盜開？茲論述如下：
(一)、按當事人主張有利於己之事實，就其事實有舉證之責任，民
    事訴訟法第277 條前段定有明文。又事實有常態與變態之分
    ，其主張常態事實者無庸負舉證責任，反之，主張變態事實
    者，則須就其所主張之事實負舉證責任。而支票為無因證券
    ，執票人行使票據上權利，就支票之取得，有無正當原因，
    或有無對價關係，不負證明之責。又發票人欄之印章如為真
    正，即應推定該支票亦屬真正。申言之，得據以判斷該支票
    係為發票人作成。倘主張其印章係被盜用時，因印章由本人
    或有權使用之人蓋用為常態，由無權使用之人蓋用為變態，
    則該被盜用之事實，按諸舉證責任分配原則，即轉應由主張
    該變態事實之當事人負舉證責任。查本件依原告所提出之系
    爭支票及退票理由單所載，退票理由係因存款不足及拒絕往
    來戶，並未註記印鑑不符，被告亦不否認系爭支票上印章為
    真正，則其抗辯系爭支票係遭訴外人丁○○竊取盜開云云，
    依上開說明，自應由其就該有利於己之變態事實負舉證之責
    。
(二)、又證人丁○○經本院傳喚雖未到庭，惟其於刑事警訊時供稱
    ：「（妳是否有使用丙○○所有之國泰世華商業銀行香山分
    行帳號000000000000號及票號為62851 至62900 號計50 張
    、63901 至63950 號計50張、64901 至64950 號計50張，另
    外還有國泰世華商業銀行香山分行帳號000000000000號之支
    票票號A00000000 、A00000000 、A00000000 、A00000000
    、A00000000 、A00000000 、A00000000 、A00000000 、
    A00000000、A00000000號計10張，合計共160張支票？）沒
    錯，我有使用」、「我不是偷，一開始約97年10月份，我一
    位朋友要購買新車，因為零利率需要支票分期付款，我想到
    丙○○有支票，因此我問丙○○是否願意借支票給我朋友，
    一開始他不願意，後來我給他50萬現金，他就同意我使用他
    的支票，是他親手交給我使用」、「（上開共計160張支票
    ，是否皆是丙○○同意妳使用？）我使用那些支票他都知道
    ，因為銀行每月一定都會寄對帳單給丙○○，所以他早就知
    道，因此他不用遲至今日才對我提告」、「（有關倪民陳述
    ，妳是否有竊盜丙○○所有之國泰世華商業銀行香山分行帳
    號000000000000號之支票使用印鑑章乙枚？然後持用至該銀
    行領用上開空白支票150張？）沒有，是丙○○親手拿印鑑
    及乙存存簿交給我」、「我們是97年6月24日離婚」、「（
    妳與丙○○於97年6月24日離婚後，是否仍居住在新竹市○
    區○○里○鄰○○路○段392巷20號處所？）對，我們仍住在
    一起」、「我並沒有偷竊他的印鑑及支票，都是丙○○允許
    我使用，因為支票使用銀行都會寄對帳單到他公司，所以他
    應該早就知道，早就對我提出告訴，他曾打電話問我為何支
    票使用金額如此頻繁，問我在作何事業」；於偵查中供稱：
    「（支票妳開出160張？）是」、「（妳開票是否經過告訴
    人同意？）有，我朋友在去年10月要購車，想要分期零利率
    ，朋友想要跟我借票，我就去問告訴人是否可以借用私人票
    36張，告訴人就將整本空白私人支票給我，我有交給告訴人
    50萬元，因為他有時也會向我調度資金，印章也是他親自交
    給我，公司票也是告訴人交給我，但是是一張一張分別給我
    」、「（票你都開給何人？）有時公司要軋票但是錢不夠，
    我就開票跟別人調現」等語，業據本院依職權調取前揭刑事
    偵查卷核閱無訛（見98年度偵字第3476號偵查卷），已否認
    其有盜取被告印章或盜開系爭支票之事實，且直陳係被告授
    權其使用系爭空白支票，是被告辯稱系爭支票為丁○○所盜
    開，自難採信，且足認被告授權丁○○簽發其帳號之支票，
    則被告就丁○○所簽發之系爭支票，自應負發票人之責。
(三)、查被告、東藝行銷企業有限公司（以下簡東藝公司）、丁○
    ○在國泰世華銀行之之帳號一節，業經本院向國泰世華銀行
    查明在卷（見本院卷第三宗第11頁、第127 頁），茲列舉如
    下:
１、被告: 個人帳號為000000000000號（以下簡稱9121號）
    被告系爭支票帳號為1351號。
    東藝公司: 000000000000號。（以下簡稱2888號）
    丁○○:00000000號（以下簡稱5852號）
２、被告個人9121號帳號，匯款至被告之系爭支票帳號1351號情
    形有:
    、97年11月18日匯款65萬元。
    、97年11月25日匯150萬元。
    、97年11月26日匯50萬元。
    、97年12月8日匯96萬元。
    、97年12月15日匯5萬元。
    、98年1月1日匯73萬5000元。
    、98年1月16日匯25萬元。
    、98年1月17日匯9萬5000元。
    、98年2月4日匯34萬元。
    、98年2月9日匯44萬元。
    、98年2月24日匯50萬元。
３、被告個人9121號帳號匯款匯至5852號丁○○帳號情形:
    、97年8月19日日匯30萬元。
    、97年8月20日匯35萬元。
    、97年9月22日匯74萬元。
    、97年10月1日匯96萬元。
    、97年10月13日匯150萬元。
    、97年10月20日匯60萬元。
    、97年10月21日匯12萬元。
    、97年10月22日匯80萬元
    、97年11月26日匯52萬元。
    、97年12月9日匯15萬元。
    、97年12月31日匯89萬元。
    、98年2月18日匯30萬元。
    、98年3月17日匯90萬元。
４、被告個人9121號帳號匯款東藝公司之2888 號帳號。
    、97年8月28日匯36萬元。
    、97年9月12日匯20萬元。
    、97年9月15日匯3萬元。
    、97年10月9日匯24萬元。
    、97年10月17日匯23萬元。
    、97年11月5日匯5萬元。
    、97年11月26日匯30萬元。
    、97年12月5日匯77萬元。
    、97年12月29日匯89萬元。
    、98年1月9日匯50萬元。
    、98年2月27日匯20萬元。
    、98年3月18日匯80萬元。
    、98年4月1日匯65萬元。
    、98年4月2日匯59萬元。
５、觀之被告上揭個人帳號其於97年11月26日同時匯款至上揭三
    個帳號，已可證上揭四個帳號資金往來密切。則果被告個人
    9121號帳號，為丁○○所使用，丁○○又豈需自該帳號匯款
    至丁○○之5852號帳號? 可證被告所辯已非可信。
６、再果如被告所辯，其個人9121號帳號乃是丁○○個人所用，
    被告與丁○○既早於97年4 月間即已離婚，且丁○○已離開
    當時二人之共同住所。果該9121號帳號為丁○○所使用，丁
    ○○有何理由匯款至被告所經營之東藝公司? 顯見被告之個
    人帳號9121號乃被告所使用。再觀之被告個人帳號9121號帳
    號匯款多次至被告之系爭支票帳號1351號情形，益證被告知
    悉系爭支票帳號使用情形，被告辯稱該帳號支票均是丁○○
    所使用，伊不知情，即無理由。
(四)、再證人甲○○於98年8 月20日則到庭結證稱如下:
    「從97年七八月開始我有接觸到被告、被告公司、丁○○的
    票，因為我接手當時聽前手講上開帳戶之前都是丁○○處理
    ，但是我剛開始看到有公司票所以我先打給公司，但是該公
    司會計接的，我會告訴他今天有公司或是被告或是丁○○個
    人票要出票，該會計表示叫我接洽老闆娘即丁○○」等語在
    卷，可證被告之會計於97年7、8月間時，已知被告個人名義
    之支票匯款至銀行應由被告前妻丁○○處理。依被告所陳，
    其乃於97年4月開始即未與其前妻丁○○住在一起，惟國泰
    銀行人員證人甲○○於97年7、8月通知有被告個人票將入票
    時，被告之會計仍告知要找被告前妻丁○○處理，果被告之
    前妻丁○○已未與被告同住，被告之會計若非經被告告知，
    豈有於銀行通知被告個人票需將款項匯入銀行時，不通知被
    告反要銀行通知被告前妻丁○○之理?從而原告主張被告授
    權其前妻丁○○使用被告之支票，即可採信。
(五)、綜上，被告為系爭支票發票人，且原告收受系爭支票時，其
    上包括金額、發票人、蓋妥印文等均已記載完足，而原告提
    示系爭支票均未獲付款，為兩造所不爭執，並有系爭支票及
    退票理由單在卷可稽，是原告主張被告應給付本件支票款項
    及利息等，應屬有理。
二、綜上所述，本件原告請求發票人即被告給付主文第1項所示
    本息，為有理由，應予准許。又本件係就民事訴訟法第427
    條訴訟適用簡易程序所為被告敗訴之判決，依同法第389條
    第1項第3款規定，應依職權宣告假執行。本院並依職權宣告
    被告預借擔保得免為假執行。
肆、本件事證已明，兩造其餘攻擊防禦方法及所提之證據，核與
    判決結果無影響，毋庸再予一一論述，附此敘明。
伍、訴訟費用負擔之依據：民事訴訟法第78條。
中    華    民    國    99    年    4   月    30      日
                              臺灣新竹地方法院新竹簡易庭
                                    法  官    許翠玲
以上正本係照原本作成。
如對本判決上訴，須於判決送達後20日內向本院提出上訴狀。
中    華    民    國    99    年    4     月    30    日
                                    書記官    陳思璟
附表：
┌─┬────┬────────┬─────┬───┬───┬───┬───┐
│編│ 發票人 │    付 款 行 庫 │ 票面金額 │發票日│到期日│提示日│票  據│
│號│        │                │ (新臺幣) │      │      │      │號  碼│
├─┼────┼────────┼─────┼───┼───┼───┼───┤
│１│ 丙○○ │國泰世華商業銀行│ 900,000  │民國98│      │民國98│AO0064│
│  │        │香山分行        │          │年4月 │      │年4 月│904   │
│  │        │                │          │15日  │      │15日  │      │
├─┼────┼────────┼─────┼───┼───┼───┼───┤
│２│ 丙○○ │國泰世華商業銀行│ 600,000  │民國98│      │民國98│AO0064│
│  │        │香山分行        │          │年4月 │      │年4 月│948   │
│  │        │                │          │22日  │      │22 日 │      │
├─┼────┼────────┼─────┼───┼───┼───┼───┤

司法院資訊處製作；財團法人民間司法改革基金會備份。
